【裁判字號】    89,上訴,1177
【裁判日期】    890518
【裁判案由】    誣告
【裁判全文】
臺灣高等法院刑事判決                  八十九年度上訴字第一一七七號
    上  訴  人
    即  被  告  甲○○
    選任辯護人  林嫦芬
右上訴人，因誣告案件，不服臺灣台北地方法院八十八年度訴字第一二五五號，中華
民國八十九年一月二十五日第一審判決（起訴案號：臺灣台北地方法院檢察署八十八
年度偵字第一三０一號）提起上訴，本院判決如左：
    主    文
原判決撤銷。
甲○○意圖他人受刑事處分，向該管公務員誣告，累犯，處有期徒刑伍月。
    事    實
一、甲○○曾於民國（下同）八十六年間因違反麻醉藥品管理條例案件，經原審法院
    判處有期徒刑六月確定，甫於八十六年九月十九日以易科罰金執行完畢，猶不知
    悔改，明知其先前於八十四年六月九日在臺北市○○街一一八號前拾獲丙○○所
    有皮包一個，即將之據為己有，並於八十五年四月二十日持該皮包內丙○○之汽
    車駕照，至乙○○所經營位於臺北市○○路三六０號之永華小客車租賃有限公司
    （下稱永華公司）租車，嗣因未按期歸還車輛及繳納租金，由乙○○提出告訴，
    經偵、審後依偽造文書、詐欺等罪名判決罪刑確定在案，詎為求翻案，竟意圖使
    乙○○受刑事處分，於八十七年二月十六日，具狀向臺灣臺北地方法院檢察署虛
    構上開其遭判刑確定之案件，係出於乙○○誣指其侵占丙○○之駕照持以偽造陳
    女署名為連帶保證人租車，而丙○○在偵審中呼應其說為不實之陳述所致等情節
    ，而誣告乙○○涉有誣告罪。嗣其誣告之案件經該案承辦檢察官以八十七年度偵
    字第三五五九號為不起訴處分確定，始查悉上情。
二、案經臺灣臺北地方法院檢察署檢察官自動檢舉偵查起訴。
    理    由
一、訊據被告甲○○對於其具狀指訴乙○○涉有誣告罪嫌一節，固坦承不諱，惟矢口
    否認有何誣告犯行，辯稱：伊當時確係先向丙○○借用汽車駕駛執照，再持該駕
    照向乙○○租車，並無誣告犯罪之情事，並請求傳訊丙○○及乙○○二人為證等
    語。其選任辯護人辯護意旨略以被告並無使人受刑事處分之意，僅係企求乙○○
    能據實陳述，且其指述之內容亦非全然無據，另所述駕照係丙○○所借與縱屬虛
    偽之事實，亦不足使其構成犯罪，自不成立誣告罪云云，然查，丙○○之汽車駕
    駛執照早於八十四年六月九日即已在臺北市○○街附近遺失，並未將其汽車駕照
    借予被告租賃自用小客車等節，業據證人丙○○於原審法院調查時到庭證述屬實
    ，其證述情節悉與其在被告所涉上開偽造文書、詐欺罪之前案偵查中及二審審理
    時證述之情節相符（參見臺灣臺北地方法院檢察署八十五年度偵字第二二四八三
    號偵查卷第十五頁及本院八十六年度上訴字第二五四０號審理卷第二十四頁），
    有本院調閱之該案卷宗在卷足憑，且證人丙○○所言駕照遺失一事，亦有其向警
    方備案之工作紀錄簿影本一份及未顯示有補照紀錄之丙○○汽車駕駛執照影本一
    份附於前案偵查卷可稽（參見上開偵查卷第三十九頁及第五頁），足徵丙○○之
    汽車駕照確係於被告向乙○○租車前即已遺失並向警方備案。被告雖指稱其友人
    陳世彬當時曾目睹其於辦理租車手續中暫時離開車行赴丙○○住處巷口向陳女借
    用汽車駕照供租車之過程云云，然證人陳世彬當時與被告同赴乙○○車行租車時
    ，被告係逕行提出一枚汽車駕照辦理租車手續，並無於租車手續中暫時離去借取
    汽車駕照之情形等節，業經證人陳世彬於原審法院調查時到庭結證屬實（原審卷
    第三一頁），益徵被告辯稱其曾向丙○○借用汽車駕照一節，純屬虛構不足採信
    。雖證人丙○○於本院審理中改稱：伊駕照遺失後，不久即由拾得人寄還，伊確
    將駕照借予被告租車，被告是八十五年四月打電話向伊借用駕照，伊將駕照借與
    他去租車云云，然丙○○之駕照早在八十四年六月九日已遺失且已報案，於事後
    經他人寄還其駕照時，並未去警方備案為其所自承，則其所稱駕照遺失後，已因
    他人寄回嗣後再借與被告使用云云，是否屬實，已非無疑。參以丙○○與被告甲○○係二親等內之姻親（丙○○係被告之妻廖美慧之兄廖朗榮之配偶，有戶籍謄
    本一紙、身分證影本四紙在卷可查）依情理，果非確有其事，丙○○應不至於另
    案偵查中至判決確定，及本案原審審理中仍一再指述並無將駕照借予被告之事，
    其於本院審理中翻異前供，應係知其依法不負偽證之罪（詳後述），而故為迴護
    被告之詞，自不足採信。況丙○○之駕照確曾於八十五年四月二十六日在台北區
    監理所辦理遺失補發新駕照，亦有交通部公路局嘉義區監理所雲林監理站函一紙
    在卷可查（原審卷第五三頁）果非駕照遺失，丙○○自無申請補發之必要（否則
    應負使公務登載不實偽造文書之罪），尤足證明丙○○於本院改供其曾將駕照借
    與被告之事為不實。又證人乙○○雖於原審法院調查時到庭結證稱當時曾與丙○○連繫確認等語，惟當時均係被告先行撥號後接通後，再由乙○○與對方通話，
    亦據證人乙○○陳明在卷（原審卷第二十七、八頁反面），則當時與乙○○通話
    者是否確為丙○○本人，即非無疑，況丙○○係遲至事後乙○○催討車輛時始知
    悉被告租車之事一節，復據證人丙○○於原審法院調查時到庭證述屬實（原審卷
    第十六頁反面），實難僅憑證人乙○○此部分證言遽認丙○○事前確已知悉此事
    。綜上所述，乙○○於前案指訴被告偽以丙○○名義為租車契約之連帶保證人而
    涉有偽造文書、詐欺罪嫌，堪認與事實相符，被告顯然知悉乙○○所言與事實相
    符，殊無產生誤認或合理懷疑之餘地，而被告明知乙○○之告訴並無虛偽陳述。
    而所述被告持未經丙○○同意借予其使用之駕照前來租車有偽造文書及詐欺之事
    屬實，竟向有偵查犯罪職權之台灣台北地方法院檢察署檢察官誣指其涉有誣告罪
    ，則其有意圖使乙○○受刑事追訴及處罰之誣告犯意及犯行甚明，是其上開所辯
    無誣告之犯意及無使乙○○受刑事處分之危險，純屬事後圖卸之詞，委無足採，
    被告誣告之犯行洵堪認定。又本件事證已明，且證人乙○○已於另案偽造文書案
    及本案原審到庭證述甚明，雖經本院傳訊而未到庭，惟本院認無再傳訊之必要，
    併此述明。
二、核被告所為，係犯刑法第一百六十九條第一項之誣告罪。另被告有如事實欄所示
    犯罪前科紀錄，甫於八十六年九月十九日易科罰金執行完畢，有台灣高等法院檢
    察署刑案紀錄簡覆表一件存卷足憑，其於五年內再犯本件有期徒刑以上之罪，為
    累犯，應依刑法第四十七條規定加重其刑。原審予以依法論科，固非無見，惟原
    判決將被告誣告丙○○偽證罪部分亦認成立誣告罪，然丙○○依法並不負偽證罪
    責（詳後述），被告此部分行為自無成立誣告罪之可言，原審此部分判決自有違
    誤，上訴人即被告上訴否認犯罪，固無足採，惟原判決既有上述之違誤，自應由
    本院將原判決撤銷改判。爰審酌被告犯罪之動機、目的、手段，其因遭判刑確定
    ，為求翻案，竟明知不實而濫行誣告，浪費司法訴訟資源甚詎，並使被害人遭受
    無端訴追之不利益，且犯罪後仍否認犯行不知悛悔等一切情狀，量處如主文第二
    項所示之刑，以示懲戒。
三、公訴意旨另以：
  (一)被告於八十七年二月十六日具狀向台灣台北地方法院檢察署誣指伊受判罪之案件
    ，係出於丙○○之偽證所致又被告明知其當時已簽立同意書將所租賃之上開自用
    小客車交予不知情之李進森，供抵償債務之用，詎仍於上開同一告訴狀內，向臺
    灣臺北地方法院檢察署虛構其所承租之上開自用小客車係於八十五年五月間，在
    臺北市○○○路某茶藝館內遭李進森毆打後，由李某強行將該車駛離等情節，而
    誣告丙○○偽證罪及李進森涉有傷害、強盜等罪，因認被告亦涉有此部分誣告罪
    嫌云云。訊據被告堅決否認有此部分之誣告犯行並辯辯稱：丙○○部分，丙○○
    確係為不實之陳述，另當時確係遭李進森毆打並將其所租得之該輛自用小客車強
    行駛走，嗣其向李進森索還該車時，亦再遭李進森毆打，伊並無誣告李進森之情
    事等語。
  (二)經查偽證罪之成立依刑法第一百八十六條規定以「於執行審判職務之公署審判時
    ，或於檢察官偵查時，證人、鑑定人、通譯於案情有重要關係之事項，供前或供
    後具結，而為虛偽陳述者」而所謂具結，係指依法有具結義務之人，履行其具結
    義務而言，若在法律上不得令其具結之人，而誤會其具結者，即不發生具結之效
    力，最高法院三十年非字第二十四號亦著有判例。本件丙○○係上訴人妻廖美慧
    之大嫂已如上述，屬於二親等之姻親，依刑事訴訟法第一百八十條第一項第一款
    及第一百八十六條第一項第四款之規定，為依法不得令其具結之人自不負具結之
    義務，故綜令丙○○曾為具結，依照前開判例，亦不生具結之效力，即欠缺刑法
    第一百六十八條之構成要件，從而上訴人所述丙○○偽證稱未借駕照予上訴人之
    情，並不足以使丙○○有受刑事追訴之虞。丙○○既無成立偽證罪之可能，則被
    告就此縱為誣告亦不成立誣告罪，原審不察遽認其告訴丙○○偽證罪部分亦成立
    誣告罪云云，自屬不當，是上訴人就此部分上訴否認成立誣告罪為有理由，自應
    由本院將原判決撤銷改判。
  (三)再查，被告於八十五年五月中旬，在臺北市○○○路附近茶藝館內，曾遭李進森
    毆打，被告欲駕車離去時，李進森即阻擋於車前並取該車鑰匙駕乘離去，嗣被告
    赴乙○○經營之永華公司與李進森協商之際，復遭李進森毆打等節，業據證人即
    當時在場目睹事發經過之陳世彬於原審法院調查時到庭結證屬實，核與證人乙○○嗣後於原審法院調查時到庭結證稱當時李進森在其車行內確有毆打被告，並聽
    聞被告與李進森間有債務糾紛，李進森且表示被告已簽立切結書不得任意處理該
    車等語相符，而李進森於原審法院調查時到庭堅稱被告確有積欠其一百五十萬元
    以上之債務等語，準此以觀，被告指訴李進森施暴強取上開自用小客車抵債，即
    非全然無據，至李進森雖於臺灣臺北地方法院檢察署八十七年度偵字第三五五九
    號案件偵查中及原審法院調查時陳稱當時係被告書立切結書同意其取走上開自用
    小客車云云，然經原審法院當庭質諸當時是否阻擋於被告車前始將該車駛走一事
    之際，證人李進森並未對此事加以否認，僅泛稱當時係被告自願所為云云，則被
    告當時是否純係自願將上開自用小客車交予李進森使用，即不無疑問，自無從僅
    憑證人李進森之證述遽認被告確有誣指其毆傷被告後強行將上開自用小客車駛離
    之情事。綜上所述，本件此部分被告既係出於合理懷疑始為此部分指訴，並非全
    然無據，復查亦無積極、確切之證據足資證明被告有明知不實而誣告之犯行，揆
    諸最高法院四十四年臺上字第八九二號判例意旨（誣告罪之成立，以告訴人所訴
    被訴人之事實必須完全出於虛構為要件，若有出於誤會或懷疑有此事實而為申告
    ，以致不能證明其所訴之事實為真實，縱被訴人不負刑責，而告訴人本缺乏誣告
    之故意，亦難成立誣告罪名），自無從遽認被告涉有此部分誣告罪嫌。
  (四)按誣告罪之性質係妨害國家之審判事務，其直接受害者為國家，誣告對象之個人
    受害與誣告行為不生直接關係，故以一書狀誣告數人，僅成立一個誣告罪─最高
    法院十九年上字第三八一號著有判例，本件被告誣告丙○○及李進森部分雖不成
    立誣告罪已如上述，惟公訴意旨既認此部分與前開論罪部分具實質上一罪之關係
    ，爰不另為無罪判決之諭知。
據上論斷，應依刑事訴訟法第三百六十九條第一項前段、第三百六十四條、第二百九
十九條第一項前段，刑法第一百六十九條第一項、第四十七條，判決如主文。
本案經檢察官鄭龍照到庭執行職務。
中      華      民      國    八十九    年      五      月     十八     日
                              臺灣高等法院刑事第十庭
                                  審判長法  官  蔡  長  溪
                                        法  官  楊  貴  志
                                        法  官  溫  耀  源
右正本證明與原本無異。
如不服本判決應於收受送達後十日內向本院提出上訴書狀，其未敘述上訴之理由者並
得於提起上訴後十日內向本院補提理由書（均須按他造當事人之人數附繕本）。
                                        書記官  陳  明  琴
中    華      民      國    八十九    年      五      月     十九     日
附錄：本案論罪科刑法條全文
刑法第一百六十九條
意圖他人受刑事或懲戒處分，向該管公務員誣告者，處七年以下有期徒刑。
意圖他人受刑事或懲戒處分，而偽造、變造證據或使用偽造變之證據者亦同。


司法院資訊處製作；財團法人民間司法改革基金會備份。
